【裁判字號】    92,台上,516
【裁判日期】    920129
【裁判案由】    偽造文書
【裁判全文】
最高法院刑事判決                                九十二年度台上字第五一六號
    上  訴  人  甲○○
    選任辯護人  劉孟錦律師
                邱雅文律師
右上訴人因偽造文書案件，不服台灣高等法院中華民國九十一年三月二十日第二審更
審判決（八十九年度重上更(五)字第二七四號，起訴案號：台灣基隆地方法院檢察署八
十一年度偵字第一五一、三六八六、三六八七、三八六一號），提起上訴，本院判決
如左：
    主  文
上訴駁回。
    理  由
按刑事訴訟法第三百七十七條規定，上訴於第三審法院，非以判決違背法令為理由，
不得為之。是提起第三審上訴，應以原判決違背法令為理由，係屬法定要件。如果上
訴理由狀並未依據卷內訴訟資料，具體指摘原判決不適用何種法則或如何適用不當，
或所指摘原判決違法情事，顯與法律規定得為第三審上訴理由之違法情形，不相適合
時，均應認其上訴為違背法律上之程式，予以駁回。本件原判決認定上訴人甲○○係
統宏企業有限公司（下稱統宏公司）之負責人。民國八十年間，因國內市場缺乏生薑
，市價高漲，上訴人乃計畫自國外大量進口生薑販售牟利。即自同年七月間起，以統
宏公司名義，陸續向經濟部國際貿易局（下稱國貿局），申請核發如原判決附表編號
四至十、十二至十四之生薑輸入許可證。乃利用上開輸入許可證，以統宏公司名義，
及由趙金鐸（業經判刑確定）輾轉向不知情之筑桓有限公司（下稱筑桓公司）負責人
李泰吉，所借得原以該公司名義請領之如原判決附表編號十五所示生薑輸入許可證，
陸續進口生薑。其中該附表編號四至十部分係上訴人自行進口，編號十二至十五部分
則與趙金鐸合夥進口。上訴人知悉八十年間韓國生產生薑尚無法自給，無出口至台灣
，惟因其進口之生薑難以取得我國經濟部商品檢驗局（下稱商檢局）之檢疫證明，明
知所進口之生薑非來自韓國，進口生薑所附之「韓國政府植物檢疫證明書」係屬偽造
。竟基於概括犯意，先後於該附表編號四至十所示報關日期，將七紙偽造之「韓國政
府植物檢疫證明書」，交與受託報關而不知情之長欣春報關行負責人陳雲飛，轉交亦
不知情之大榮報驗行（該附表編號四至六部分）、廣興報驗行負責人陳伶和（該附表
編號七至十部分），持向商檢局基隆分局五堵辦事處申請檢疫發證。其中該附表編號
九、十所載進口之生薑，經商檢局發覺貨源可疑。乃委託我國駐外單位向韓國政府查
證，確認該二紙「韓國政府植物檢疫證明書」係屬偽造，並於同年十一月五日發文通
知報驗之廣興報驗行。上訴人、趙金鐸得悉上情，自忖所進口之該附表編號十二至十
五所載生薑，如再以偽造之「韓國政府植物檢疫證明書」向商檢局報驗，勢必無法取
得商檢局之檢疫合格證書。乃推由趙金鐸出面以新台幣（下同）二萬四千元之代價，
委由潘子良（業經判刑確定）偽造商檢局之檢疫合格證明書。潘子良同意後，上訴人
再與趙金鐸基於共同行使偽造私文書之犯意聯絡，將不詳姓名者所偽造「韓國政府植
物檢疫證明書」四紙，交由不知情之李文財，轉交亦不知情之該報關行人員林建榮，
先後於同年十一月五日、十二月三日，持向基隆關稅局報關。上訴人並與趙金鐸、潘
子良基於共同犯罪之意思聯絡，由潘子良於同年十一月、十二月間某星期六下午，赴
商檢局基隆分局五堵辦事處，乘值班人員不注意之際，竊取空白之「中華民國經濟部
商品檢驗局輸入植物檢疫證明書」（下稱商檢局檢疫證明書）四紙，復至該辦事處櫃
取走詩特利公司已申請檢疫合格之證明書，攜回趙金鐸任職之台北市○○○路金廣
企業有限公司（下稱金廣公司）。並於同年十二月五日，在該公司內，按照詩特利公
司已檢疫合格之證明書所載，繕打該附表編號十二至十五所載商檢局檢疫證明書。旋
將該四份偽造之檢疫證明書，攜至商檢局基隆分局五堵辦事處，混入詩特利公司已檢
疫合格之證明書中，利用該辦事處不知情之職員疏未檢查而予蓋章之機會，盜蓋商檢
局之公印文於偽造之檢疫證明書上，以偽造該四張商檢局檢疫證明書。嗣由上訴人將
該附表編號十二至十四所示檢疫證明書交予不知情之長欣春報關行人員李文財；編號
十五所示偽造之商檢局檢疫證明書，則由上訴人通知李文財前往海關信箱領取後，轉
交亦不知情之該報關行人員林建榮，於同年十二月六日，同時持向基隆關稅局提領上
開於同年十一月五日及十二月三日報關之生薑等情。因而撤銷第一審關於上訴人部分
之判決，依牽連犯關係，從一重改判論處上訴人共同行使偽造公文書，足以生損害於
公眾罪刑。已敘明上訴人供陳如原判決附表編號九、十所示生薑，係伊以統宏公司進
口等情。復據證人李文財、林建榮於偵查中及原審之前審證稱：如原判決附表編號十
二至十五所示生薑之進口報關手續，均係上訴人出面委託長欣春報關行辦理，由上訴
人將相關資料交予李文財，或通知李文財前往海關信箱領取，再由李文財轉交林建榮
報關，驗關時係李文財通知上訴人補繳檢疫證明書，且透過上訴人交付該附表編號十
二至十五所示偽造之商檢局檢疫證明書，並由上訴人出面領貨等情。並經證人陳伶和
、陳雲飛證述：陳伶和報驗原判決附表編號九、十所示生薑時，被發現「韓國政府植
物檢疫證明書」係屬偽造，即由陳雲飛告知上訴人等情。又該附表編號四至八所示生
薑，均係上訴人所經營統宏公司進口，有商檢局基隆分局函，及所附輸入植物檢疫報
驗申請書、「韓國政府植物檢疫證明書」、提單、輸入許可證等在卷可稽。而上訴人
持向商檢局基隆分局申報檢驗之如原判決附表編號九、十所示「韓國政府植物檢疫證
明書」，係屬偽造，有商檢局基隆分局函暨所檢附我國駐韓大使經濟參事處函在卷足
稽。又該附表編號四至八、十二至十五所示「韓國政府植物檢疫證明書」，經觀察其
格式、內容、字跡、署押、印章均與該附表編號九、十所示「韓國政府植物檢疫證明
書」相同。再者，韓國固有生產生薑，但尚無法自給，仍須仰賴國外進口，於一九九
一年（即民國八十年）間，均無出口生薑至台灣之紀錄，業據國貿局函述綦詳。足徵
該附表編號四至八、十二至十五所示「韓國政府植物檢疫證明書」均係偽造。復詳述
該附表編號十二至十五之進口生薑，其商檢局檢疫證明書，係趙金鐸以二萬四千元之
代價委託潘子良，由潘子良赴商檢局基隆分局五堵辦事處，竊取空白之商檢局檢疫證
明書四紙。並至該辦事處櫃取走詩特利公司已申請檢疫合格之證明書後，至趙金鐸
任職之金廣公司，按照詩特利公司已檢疫合格之檢疫合格證明書之記載，繕打如該附
表編號十二至十五所示商檢局檢疫證明書後，將偽製之檢疫合格證明書，攜至商檢局
基隆分局五堵辦事處，混入詩特利公司已檢疫合格之證明書中，利用該辦事處不知情
之職員盜蓋商檢局之公印文於偽製之檢疫合格證明書內，而偽造成該附表編號十二至
十五所示商檢局檢疫證明書等情，業據潘子良供述綦詳。且該四紙檢疫合格證明書經
送法務部調查局第六處鑑定結果，認定其打字字跡確與真正之商檢局所出具檢疫合格
證明書不同，有該處函在卷可憑。並論述陳伶和報驗如原判決附表編號九、十之生薑
，被發現「韓國政府植物檢疫證明書」係屬偽造時，即由陳雲飛告知上訴人。該生薑
既於八十年十一月五日退運，上訴人已知生薑無法獲得商檢局檢疫證明，竟於同年十
二月六日仍持潘子良所偽造商檢局檢疫證明書，交由李文財轉交林建榮提領該附表編
號十二至十五所示生薑。如上訴人對該附表編號十二至十五所示生薑無何利益，當不
致甘犯法紀代為報關。又案發時趙金鐸在金廣公司擔任業務經理，其有無資力向上訴
人及筑桓公司借牌自行大量進口生薑，不無疑義。且其於案發後始終無法提出進口生
薑之買賣契約，復對於有關生薑進口之信用狀、貨款支付之時間及方法等事項亦無法
明確交待，已不符一般交易常情。且該附表編號十二至十五所示生薑若係趙金鐸私下
向上訴人借牌進口，則應由趙金鐸自行選定報關行辦理報關，相關資料亦應由趙金鐸
自行掌理，當不致全盤假手上訴人處理而無視己身權益。兼衡諸趙金鐸苟對該進口生
薑無何利益，斷不致以二萬四千元之代價委託潘子良偽造前開商檢局檢疫證明書。足
見該附表編號十二至十五所示生薑，係上訴人與趙金鐸合夥進口，上訴人與趙金鐸就
行使該附表編號十二至十五所示偽造之「韓國政府植物檢疫證明書」，及其二人與潘
子良就偽造商檢局檢疫證明書予以行使，有犯意聯絡及分擔犯罪行為之實施。事證明
確，為其所憑之證據及認定之理由。且闡述上訴人雖辯稱如原判決編號九、十所示生
薑，係向香港商人杜佳佳購得，該附表編號九、十所示「韓國政府植物檢疫證明書」
係杜佳佳提供，並提出記載有由杜佳佳提供韓國植物檢疫證明書之英嘉利公司傳真函
，及買賣合約書影本各一份，及經任職於統宏公司之郭淑英附合其說詞。然關於香港
地區有無上訴人所稱英嘉利公司及杜佳佳其人，經請外交部囑託當地有關機構查證結
果，認英嘉利公司自一九八六年八月七日辦理首次登記後，並未正常從事商業行為，
且無杜佳佳其人之人資紀錄，有我國駐香港中華旅行社函附卷可稽。故上訴人所稱系
爭「韓國政府植物檢疫證明書」係香港英嘉利公司之杜佳佳提供，尚非可採。並以上
訴人否認有犯罪情事，所辯：伊僅以統宏公司名義，向杜佳佳進口如原判決附表編號
九、十所示生薑，並不知杜佳佳提供有關「韓國政府植物檢疫證明書」係偽造。該附
表編號四至八所示生薑，係蔡進財向伊借牌，伊未涉及該部分之行使偽造「韓國政府
植物檢疫證明書」犯行。該附表編號十二至十四所示生薑，係伊借牌予趙金鐸進口，
貨主僅趙金鐸一人，趙金鐸與潘子良共同偽造商檢局檢疫證明書，與伊無關。偽造之
商檢局檢疫證明書伊未經手，亦未於八十年十二月六日經李文財轉交給林建榮。附表
編號十五所示生薑乃趙金鐸自行向簡錦俊借牌進口，伊不過代為接單以賺取報關差額
云云。為卸責之詞，不足採信。至郭淑英、陳雲飛證稱：上訴人有借牌予他人進口，
及接二手單情事；趙金鐸供述：如原判決附表編號十二至十五所示生薑，係由伊借牌
進口，並非與上訴人合夥；潘子良證稱：上訴人未參與偽造商檢局檢疫證明書各等情
，係迴護上訴人之詞，委無足採。又該附表編號十二至十五所示生薑，係上訴人與趙
金鐸合夥進口，故簡錦俊所供證：伊直接將如原判決附表編號十五所示筑桓公司之生
薑輸入許可證借給趙金鐸云云，並不足作為有利於上訴人之認定，亦於理由內詳予指
駁及說明。核其所為論斷，與卷內資料相符，從形式觀察，並無認定事實不依證據或
有何採證違背經驗法則、論理法則等違法情形存在。上訴人就行使偽造私文書及行使
偽造公文書部分之上訴意旨略以：上訴人僅以統宏公司名義，進口如原判決附表編號
九、十所示生薑，該生薑係向杜佳佳購買，有關「韓國政府植物檢疫證明書」由杜佳
佳及英嘉利公司所提供，上訴人並不知其係偽造。該附表編號四至八、十二至十四所
示生薑，係上訴人借牌予他人進口。趙金鐸向上訴人借該附表編號十二至十四所示生
薑輸入許可證，及向筑桓公司借該附表編號十五所示生薑輸入許可證後，係獨自進口
，非與上訴人合夥；且趙金鐸不知該附表編號九、十所示生薑被退運之事，不可能與
上訴人共謀偽造系爭商檢局檢疫證明書。該商檢局檢疫證明書係潘子良自己偽造，與
上訴人無關。乃原審未採取趙金鐸、潘子良、郭淑英、簡錦俊等有利於上訴人之供述
，且未查明杜佳佳之身分，及就本案相關情節詳予調查究明，即認上訴人知悉韓國無
出口生薑，及八十年間國內巿場缺乏生薑，巿價高漲，乃自國外大量進口生薑販售牟
利，而論斷上訴人有前開犯行，要有未合等情。惟由上所述，原判決已說明其就案內
所有證據，本於調查所得心證，分別定其取捨，而憑以認定上訴人有前揭犯行之依據
及理由。至原判決因綜合前開相關事證，認上訴人與趙金鐸、潘子良就偽造前揭附表
編號十二至十五所示商檢局檢疫證明書，彼此間有犯意聯絡及分擔犯罪行為之實施，
而於理由二之(五)之7.內論述潘子良有關該檢疫合格證明書之偽造，與上訴人無涉之陳
述，係屬迴護上訴人之詞，並不足採。此係事實審法院採證認事之職權行使，難謂有
違法情事。上訴人就行使偽造私文書及行使偽造公文書部分之上訴意旨，乃徒就原判
決明確論斷之事項，或原審採證認事之職權行使，及不影響判決本旨之枝節問題，任
意指摘，自與法律規定得為第三審上訴理由之違法情形，不相適合。其此部分上訴違
背法律上之程式，應予駁回。至上訴人牽連所犯之竊盜罪部分，原審係依刑法第三百
二十條第一項論處，核屬刑事訴訟法第三百七十六條第二款之案件。茲牽連之行使偽
造公文書罪部分上訴既不合法，自無從就該牽連之輕罪併為實體上審理，依刑事訴訟
法第三百七十六條規定，此部分既經第二審判決，自不得上訴於第三審法院。上訴人
復對此部分提起上訴，顯非適法，應併予駁回。
據上論結，應依刑事訴訟法第三百九十五條前段，判決如主文。
中      華      民      國    九十二    年      一      月    二十九    日
                              最高法院刑事第六庭
                                  審判長法官  吳  雄  銘
                                        法官  池  啟  明
                                        法官  石  木  欽
                                        法官  郭  毓  洲
                                        法官  吳  三  龍
      右正本證明與原本無異
                                              書  記  官
中      華      民      國    九十二    年      二      月      十      日


司法院資訊處製作；財團法人民間司法改革基金會備份。
